【裁判字號】    99,交聲,1122
【裁判日期】    991116
【裁判案由】    聲明異議
【裁判全文】
臺灣彰化地方法院交通事件裁定        99年度交聲字第1122號
移送機關即
原處分機關  交通部公路總局臺中區監理所彰化監理站
異  議  人
即受處分人  甲○○
上列異議人即受處分人因違反道路交通管理處罰條例案件，對於
原處分機關於民國99年10月13日之處分聲明異議（原處分案號：
彰監四字第裁64-GF0000000號），本院裁定如下：
    主  文
原處分撤銷。
甲○○不罰。
    理  由
一、原處分意旨略以：駕駛人蔡宇庭駕駛異議人即受處分人甲○
    ○所有車牌號碼HD7－353號重型機車（下稱系爭機車），於
    民國( 下同）99年2 月27日16時00分許，行經台中市○○路
    與美德街口前，因「使用註銷車牌行駛於道路上」之違規事
    實，為警當場舉發，爰依道路交通管理處罰條例第12條第1
    項第4 款、第2 項處罰鍰新臺幣（下同）5,400 元，並扣繳
    牌照，於法應無不合等語。
二、異議人聲明異議意旨略以：異議人當初買新機車時將舊車即
    車牌號碼HD7－353號機車賣給泉源機車行，並拿證件予機車
    行辦理過戶，未料機車行未辦理過戶即將系爭機車賣予第三
    人，機車行亦無法找到此人辦理過戶，直至98年9月7日異議
    人辦理拒不過戶註銷。裁決書上所示之違規事實，駕駛人為
    蔡宇庭，不應裁罰異議人，應以蔡宇庭為裁罰對象，爰依法
    聲明異議等語。
三、按汽車有使用註銷之牌照行駛者，處汽車所有人3,600 元以
    上10,800元以下罰鍰，並禁止其行駛；前項第4 款之牌照扣
    繳之，道路交通管理處罰條例第12條第1 項第4 款、第2 項
    定有明文。而前揭條文所稱「所有人」之意義為何，道路交
    通管理處罰條例並無明文定義，惟汽車屬於動產，民法上動
    產物權之讓與非將動產交付不生效力（民法第761 條第1 項
    前段），並非以「登記」或「過戶」為要件，雖然道路交通
    管理各項異動登記之「車主」部分，於行政或訴訟程序上有
    推定何人是「所有人」之效力，但在解釋上道路交通管理處
    罰條例「所有人」為何人，仍應從民法之規定。至於汽車所
    有人怠於辦理各項異動登記，而影響交通管理秩序之情形，
    同條例第16條第1 項第1 款已有處罰之明文，並不能將各項
    異動登記之「車主」視同「汽車所有人」（臺灣高等法院臺
    中分院92年度交抗字第825 號裁定意旨參照）。基上，汽車
    使用註銷之牌照行駛者，處罰之對象為「汽車所有人」，亦
    應係違規時汽車之真正所有權人而言，而非汽車之登記名義
    人。蓋因車籍資料僅係監理機關對於車輛管理之行政登記事
    項，車籍資料上車主名稱登記，雖可據以作為該車所有人之
    判斷依據，然該車籍資料所登記之車主，並非當然即為民法
    上之真正所有權人。況車輛經牌照註銷後，其原有車籍資料
    即無從加以變動，原車輛所有人如欲將該註銷牌照車輛之所
    有權移轉他人，或因其他法律關係而喪失所有權時，亦無從
    藉由車籍資料之變更，而另為車輛新車主之登記，故車輛經
    完成牌照註銷登記後，其所有權之歸屬為何，已難僅藉由車
    籍資料加以確認，又民法上動產所有權之歸屬，除法律另有
    特別規定外（例如航空法之飛行器、船舶法之船舶或動產擔
    保交易法等），非以登記作為動產所有權移轉之成立或生效
    要件，尚不能單以登記內容作為認定實體所有權之依據。
四、經查：
(一)、上開原登記為異議人所有之車牌號碼HD7 －353 號重型機車
    ，於上開舉發時間、地點，因蔡宇庭騎乘系爭機車所懸掛之
    車牌為已註銷之車牌，經臺中市警察局第二分局永興派出所
    員警當場攔檢舉發乙節，有上開舉發違反道路交通管理事件
    通知單1 紙在卷可稽，合先認定。觀諸該舉發通知單上，業
    已載明違規人為駕駛人蔡宇庭，復載明蔡宇庭之年籍地址等
    資料，原處分機關就此部分自應依據違規之行為人（即蔡宇
    庭）之年籍姓名，予以查明該違規之車輛於上開違規時間，
    究屬何人所有，而予查明應受處罰之汽車所有人為何人，始
    符道路交通管理處罰條例第12條第1 項規定之處罰目的，此
    乃至明之理。
(二)、此外，異議人因購買新車，而將舊車即系爭機車由泉源機車
    行出售予案外人，惟因機車行未辦理過戶登記，異議人遂於
    98年9 月7 日，向原處分機關辦理「拒不過戶註銷牌照」手
    續之登記乙節，有機車車籍查詢資料1 份附卷足參，足認異
    議人所陳其已將系爭機車出售，本件99年2 月27日16時00分
    時騎乘系爭機車上路之人非其本人等語，核屬有據，足堪採
    信。顯見原處分機關並無依據前開車籍資料查詢結果，及參
    看上開舉發單所載違規行為人係何人，而予認定系爭機車之
    所有權人究為何人，俾以決定裁罰對象。則原處分機關逕對
    車籍資料登記為車主之異議人裁處上開處分，顯有未洽。從
    而，原處分機關未予詳查上情，即以異議人有上述違規行為
    之歸責事由，遽予裁罰，即難認為允當，本件異議人之異議
    為有理由，爰撤銷原處分，並為異議人不罰之諭知。
五、據上論斷，應依道路交通管理處罰條例第87條第2 項，道路
    交通案件處理辦法第20條前段，裁定如主文。
中    華    民    國    99    年    11    月   16    日
                  交通法庭        法  官  鮑慧忠
上正本證明與原本無異。
如不服本裁定，應於送達後五日內，向本院提出抗告狀。
中    華    民    國    99    年    11    月    16    日
                                   書記官  林子惠

司法院資訊處製作；財團法人民間司法改革基金會備份。
